臺北高等行政法院判決
                                      100年度簡字第366號
原      告　林碧珠
被      告　新北市政府
代　表　人　朱立倫（市長）
訴訟代理人　鍾亞秦
          　林秀穗
上列當事人間老人福利法事件，原告不服內政部中華民國100年4
月27日台內訴字第1000059295號訴願決定，提起行政訴訟，本院
判決如下：
    主  文
原告之訴駁回。
訴訟費用由原告負擔。
　　事實及理由
一、原告主張：
    (一)原告生父林順哲自原告出生至成年，從未善盡任何扶養責
      任，且於其年幼時有施暴情形，原告已於100 年3 月4 日
      依民法第1118條之1 規定，向臺灣士林地方法院聲請免除
      對林順哲之扶養義務（鈞院卷第13頁，附件1 ）。
    (二)訴外人林順哲之子女，健康及經濟狀況皆不佳，現實上確
      實無法支付林順哲之安置費用，被告執意強制執行，違反
      民法第148 條之規定云云。
    (三)提出本件訴願決定書、民事聲請狀、八里療養院診斷證明
      書、台北縣政府社會局99年4 月21日函文、被告100 年3
      月17日函文、報紙新聞等件影本為證。
    聲明：訴願決定及原處分均撤銷。
          訴訟費用由被告負擔。
二、被告辯稱：
    (一)按老人福利法第41條規定，本件原告及訴外人林碧珍、林
      朝新、林碧秀、林榮義等人係林順哲之直系血親卑親屬，
      依民法第1114條規定，對林順哲本負有扶養義務，復依上
      開老人福利法規定，渠等應償還被告代墊之安置費用。
    (二)有關原告陳述林順哲自原告出生至成年，從未善盡任何扶
      養責任，且於其年幼時有施暴情形，惟依老人福利法第41
      條及民法第1114條第1 款、第1115條規定，直系血親卑親
      屬為第一順位法定扶養義務人，經查原告及林碧珍、林朝
      新、林碧秀、林榮義等人係林順哲第一順位法定扶養義務
      人，對林順哲負有法定扶養義務，依前揭法令，原告自應
      與林碧珍、林朝新、林碧秀、林榮義等人共同負擔林順哲
      於保護安置期間相關費用。另原告已於100 年3 月4 日依
      民法第1118條之1 規定，向臺灣士林地方法院聲請免除對
      林順哲先生之扶養義務，惟扶養義務未經法院判決前尚不
      得免除之。
    (三)再者，依老人福利法相關規定，被告於扶養義務人未盡扶
      養義務，致老人身體、健康發生危難，予以短期保護安置
      ，此乃履行被告依法律所應盡之公法上緊急處置義務，使
      老人獲得暫時之保護，以避免危難發生。但受安置老人之
      照護義務原應由其法定扶養義務人履行，故被告暫時性緊
      急保護安置所支付費用，適當由法定扶養義務人償還。
    (四)又按老人福利法第41條第3 項規定，查原告及林碧珍、林
      朝新、林碧秀、林榮義等人逾期未償還林順哲安置費用，
      依訴願法第93條第1 項，原行政處分之執行，除法律另有
      規定外，不因提起訴願而停止，被告100 年2 月14日北府
      社老字第1000132686號函已依法移送法務部行政執行署臺
      北行政執行處強制執行，併於敘明等語。
    (五)提出被告99年5 月10日北府社老字第0990400600號函、被
      告99年9 月9 日北府社老字第0990855451號函、被告100
      年2 月14日北府社老字第1000132686號函、本件訴願決定
      、社工訪視紀錄等件影本為證。
    聲明：駁回原告之訴。
          訴訟費用由原告負擔。
三、按「老人因直系血親卑親屬或依契約對其有扶養義務之人有
    疏忽、虐待、遺棄等情事，致有生命、身體、健康或自由之
    危難，直轄市、縣（市）主管機關得依老人申請或職權予以
    適當短期保護及安置。老人如欲對之提出告訴或請求損害賠
    償時，主管機關應協助之。前項保護及安置，直轄市、縣（
    市）主管機關得依職權或依老人申請免除之。第一項老人保
    護及安置所需之費用，由直轄市、縣（市）主管機關先行支
    付者，直轄市、縣（市）主管機關得檢具費用單據影本及計
    算書，通知老人之直系血親卑親屬或依契約有扶養義務者於
    三十日內償還；逾期未償還者，得移送法院強制執行。」，
    老人福利法第41條定有明文。次按「左列親屬，互負扶養之
    義務：一、直系血親相互間。」；「負扶養義務者有數人時
    ，應依左列順序定其履行義務之人：一、直系血親卑親屬。
    …同係直系尊親屬或直系卑親屬者，以親等近者為先。負扶
    養義務者有數人而其親等同一時，應各依其經濟能力，分擔
    義務。」；「受扶養權利者有下列情形之一，由負扶養義務
    者負擔扶養義務顯失公平，負扶養義務者得請求法院減輕其
    扶養義務：一、對負扶養義務者、其配偶或直系血親故意為
    虐待、重大侮辱或其他身體、精神上之不法侵害行為。二、
    對負扶養義務者無正當理由未盡扶養義務。受扶養權利者對
    負扶養義務者有前項各款行為之一，且情節重大者，法院得
    免除其扶養義務。前二項規定，受扶養權利者為負扶養義務
    者之未成年直系血親卑親屬者，不適用之。」，民法第1114
    條第1 款、第1115條及第1118條之1 各設有規定。
四、本件原告之父林順哲領有重度多重障身心障礙手冊，因生活
    無法自理且與家人關係衝突，親屬皆未安排其生活照顧事宜
    ，致其身體、生命、健康遭受危難，經改制前臺北縣政府所
    屬社會局評估並經其同意，自99年3 月23日起保護安置於臺
    北縣私立明厚老人養護中心，後於99年4 月16日起轉安置於
    臺灣省私立桃園仁愛之家迄今。期間改制前臺北縣政府以99
    年5 月10日北府社老字第0990400600號函通知原告應依老人
    福利法第41條規定，負擔林順哲安置費用每月新臺幣（下同
    ）1 萬8 千元及醫療費〈以實際代墊支付數計〉；99年9 月
    9 日被告復以北府社老字第0990855451號函通知原告應依法
    繳還該府代墊自99年3 月23日至99年7 月31日安置費暨醫療
    費用等相關費用，並處理林順哲生活照顧事宜。惟原告未為
    處理，被告又以100 年2 月14日北府社老字第1000132686號
    函通知原告依法繳還該府代墊林順哲99年8 月1 日至99年12
    月31日安置費暨醫療費用累計8 萬6,638 元。原告不服，提
    起訴願，亦遭駁回，遂向本院提起本件行政訴訟等情，為兩
    造所不爭，且有上開各該文件、原處分及訴願決定書等件影
    本附原處分卷及訴願機關卷可稽。茲依前述兩造主張之意旨
    ，就下列各點敘明判決之理由。
五、被告以原處分函通知原告依老人福利法第41條規定，繳還被
    告代墊原告之父林順哲自99年8月1日至99年12月31日安置費
    暨醫療費用累計86,638元，並無違誤：
    (一)按本件依老人福利法第41條規定，被告於扶養義務人未盡
      扶養義務，致老人身體、健康發生危難，予以短期保護安
      置，此乃履行被告依法律所應盡之公法上緊急處置義務，
      使老人獲得暫時之保護，以避免危難發生。但受安置老人
      之照護義務原應由其法定扶養義務人履行，故被告暫時性
      緊急保護安置所支付費用，自應由法定扶養義務人償還之
      。經查，本件原告及訴外人林碧珍、林朝新、林碧秀、林
      榮義等人係林順哲之直系血親卑親屬，有社工訪視紀錄可
      稽（原處分卷證5 ），依民法第1114第1 款條規定，渠等
      對林順哲負有扶養之義務，依老人福利法第41條第3 項規
      定，渠等應償還被告代墊之安置費用。
    (二)原告雖主張林順哲自原告出生至成年，從未善盡任何扶養
      責任，且於其年幼時有施暴情形，原告已向法院聲請免除
      對林順哲之扶養義務，自不應負擔系爭保護安置之費用云
      云。惟依老人福利法第41條及民法第1114條第1 款、第
      1115條規定，直系血親卑親屬為第一順位法定扶養義務人
      。經查，原告及林碧珍、林朝新、林碧秀、林榮義等人係
      林順哲第一順位法定扶養義務人，對林順哲負有法定扶養
      義務，依前揭規定，原告自應與林碧珍、林朝新、林碧秀
      、林榮義等人共同負擔林順哲於保護安置期間相關費用。
      又原告雖已於100 年3 月4 日依民法第1118條之1 規定，
      向臺灣士林地方法院聲請免除對林順哲之扶養義務，有原
      告提出之民事聲請狀附本院卷可證，惟扶養義務未經法院
      判決前尚不得免除之。原告上開主張，核不足採。
    (三)又原告及林碧珍、林朝新、林碧秀、林榮義等人逾期未償
      還林順哲安置費用，依訴願法第93條第1 項，原行政處分
      之執行，除法律另有規定外，不因提起訴願而停止，被告
      乃依老人福利法第41條第3 項規定，以100 年2 月14日北
      府社老字第1000132686號函移送法務部行政執行署臺北行
      政執行處強制執行，有該行政執行處之通知可稽（本院卷
      第41頁），附此敘明。
六、原告訴請撤銷訴願決定及原處分，為無理由：
    綜上所述，本件原告之父林順哲領有重度多重障身心障礙手
    冊，因生活無法自理且與家人關係衝突，親屬皆未安排其生
    活照顧事宜，致其身體、生命、健康遭受危難，經改制前臺
    北縣政府所屬社會局評估並經其同意，自99年3 月23日起保
    護安置於臺北縣私立明厚老人養護中心，後於99年4 月16日
    起轉安置於臺灣省私立桃園仁愛之家迄今，經被告以100 年
    2 月14日北府社老字第1000132686號函（原處分卷證3 ）通
    知原告依法繳還該府代墊林順哲99年8 月1 日至99年12月31
    日安置費暨醫療費用累計8 萬6,638 元，於法並無違誤。訴
    願決定遞予維持，亦無不合。原告徒執前詞，訴請撤銷，為
    無理由，應予駁回。
七、本件事證，已臻明確，兩造其餘攻擊防禦方法，經審酌對於
    本件判決結果並不生影響，爰不予逐一論列，附此敘明。
據上論結，本件原告之訴為無理由，依行政訴訟法第236 條、第
233 條第1 項、第98條第1 項前段，判決如主文。
中　　華　　民　　國　　100　 年　　8　　 月　　31　　日
                  臺北高等行政法院第二庭
                                  法  官  蕭忠仁
上為正本係照原本作成。
本件以訴訟事件所涉及之法律見解具有原則性者為限，始得於本
判決送達後20日內向本院提出上訴狀並表明上訴理由，如已於本
判決宣示後送達前提起上訴者，應於判決送達後20日內補具上訴
理由（均按他造人數附繕本），且經最高行政法院許可後方得上
訴。
中　　華　　民　　國　　100　 年　　8　　 月　　31　　日
 　　  　　　　　　   　　　      書記官  蕭純純